臺灣高等法院刑事判決
110年度上訴字第177號
上  訴  人  
即  被  告  池昱賢



選任辯護人  楊偉毓律師
            林祐增律師
            葉慶人律師
上列上訴人即被告因違反毒品危害防制條例案件，不服臺灣桃園
地方法院109年度訴字第83號，中華民國109年11月4日第一審判
決（起訴案號：臺灣桃園地方檢察署108年度少連偵字第194號）
，提起上訴，本院判決如下：
    主  文
原判決撤銷。
甲○○成年人與少年共同販賣第三級毒品，未遂，處有期徒刑壹
年貳月。
扣案摻有第三級毒品4-甲基甲基卡西酮、硝甲西泮之「黑白色包
裝」毒品咖啡包參佰捌拾柒包（含包裝袋參佰捌拾柒個）、摻有
第三級毒品4-甲基甲基卡西酮、硝甲西泮之「X」毒品咖啡包壹
包（含包裝袋1個）、摻有第四級毒品氯二甲基卡西酮之「DIABL
O彩虹惡魔」毒品咖啡包壹佰壹拾壹包（含包裝袋壹佰壹拾壹個
）均沒收。
    事  實
一、甲○○與少年林○翔（另由臺灣桃園地方法院110年度少訴字第
    12號案件審理中）均明知4-甲基甲基卡西酮、硝甲西泮、氯
    二甲基卡西酮為毒品危害防制條例所列管之第三級毒品、第
    四級毒品，不得持有、販賣，竟基於意圖販賣而販入第三級
    毒品、第四級毒品之犯意聯絡，推由林○翔先於民國108年5
    月間某日，以暱稱「你是」在WECHAT通訊軟體上刊登「無聊
    的晚上，來杯新鮮可口手搖橘子風味，大奶妹歡迎來到，價
    格優惠中，24H」之販賣毒品咖啡包訊息。甲○○則於108年7
    月5日某時，先於微信以暱稱「誰是」向本名乙○○（另案由
    本院移請臺灣新北地方檢察署偵辦）、通訊軟體暱稱「狼兒
    」之成年男子洽談毒品交易事宜，並於108年7月6日晚間10
    點許在新北市○○區○○街000號6樓，向乙○○以新臺幣（下同）
    10萬元之代價，購買毒品咖啡包500包，一包200元成本販入
    毒品咖啡包，欲以一包400元售出，然該次乙○○實際上僅交
    付甲○○499包（分別為含有第三級毒品4-甲基甲基卡西酮及
    硝甲西泮之「黑白色包裝」毒品咖啡包387包、含有第三級
    毒品4-甲基甲基卡西酮及硝甲西泮之「X」毒品咖啡包1包、
    含有第四級毒品氯二甲基卡西酮毒品咖啡包111包）。適有
    新北市政府警察局板橋分局警員蘇建穎於108年7月6日發現
    該訊息，並以暱稱「有五隻馬」佯裝要向林○翔購買毒品咖
    啡包，且於108年7月7日0時40分許，約定以2000元之代價，
    在桃園市○○區○○路0段000號交易毒品咖啡包5包後，再將上
    情告知具犯意聯絡之甲○○，由甲○○前往交易，嗣警員於同日
    1時40分許抵達前開交易地點，甲○○交付「黑白色包裝」之
    毒品咖啡包5包（經檢驗含第三級毒品4-甲基甲基卡西酮、
    硝甲西泮）予警員，隨即由警表明身分將之逮捕，而販賣未
    遂，另在桃園市○○區○○路0段000號13樓甲○○住處，扣得摻有
    第三級毒品4-甲基甲基卡西酮、硝甲西泮之「黑白色包裝」
    毒品咖啡包382包（含包裝袋382個）、摻有第三級毒品4-甲
    基甲基卡西酮及硝甲西泮之「X」毒品咖啡包1包（含包裝袋
    1個）、摻有第四級毒品氯二甲基卡西酮之「DIABLO彩虹惡
    魔」毒品咖啡包111包（含包裝袋111個）、其餘非甲○○所有
    之封口機1臺、分裝袋412個、砂糖61包、咖啡粉末11包、電
    子磅秤1臺等物。
二、案經新北市政府警察局板橋分局報告臺灣桃園地方檢察署檢
    察官偵查起訴。
    理  由
壹、證據能力部分
    按被告以外之人於審判外之陳述，雖不符刑事訴訟法第159
    條之1至第159條之4之規定，而經當事人於審判程序同意作
    為證據，法院審酌該言詞陳述或書面陳述作成時之情況，認
    為適當者，亦得為證據。當事人、代理人或辯護人於法院調
    查證據時，知有刑事訴訟法第159條第1項不得為證據之情形
    ，而未於言詞辯論終結前聲明異議者，視為有前項之同意，
    刑事訴訟法第159條之5定有明文。查本判決所引用被告以外
    之人於審判外作成之相關供述證據，雖屬傳聞證據，惟公訴
    人、被告甲○○（下稱被告）及其辯護人於本院審判期日未對
    證據能力有所爭執(本院卷第192至197頁），本院審酌上開
    證據資料製作時之情況，尚無違法不當及證明力明顯過低之
    瑕疵，亦認為以之作為證據應屬適當，故認前揭證據資料均
    有證據能力。又本判決其餘所引用之非供述證據，查無違反
    法定程序取得之情形，亦均認具證據能力。
貳、實體部分
一、認定犯罪事實所依憑之證據及理由
　㈠前揭事實，業據被告於警詢、偵訊、原審及本院審理程序時
    自白甚詳，觀諸被告甲○○於警詢時即自承108年7月6日晚間1
    0時向暱稱「狼兒」以10萬元之代價，購入毒品咖啡包499包
    （分別含有第三級毒品4-甲基甲基卡西酮及硝甲西泮之「黑
    白色包裝」毒品咖啡包387包、含有第三級毒品4-甲基甲基
    卡西酮及硝甲西泮之「X」毒品咖啡包1包（含包裝袋1個）
    、含有第四級毒品氯二甲基卡西酮毒品咖啡包111包）是要
    用來販賣用的等語（偵卷第20頁），足認被告甲○○遭查獲上
    開499包毒品咖啡包均是作為販賣所用。核與證人林○翔於警
    詢及偵訊時之證詞相符，並有搜索扣押筆錄、扣押物品目錄
    表、對話譯文、受採集尿液檢體人姓名及檢體編號對照表、
    警員蘇建穎與少年林○翔現場暨手機對話翻拍照片及內政部
    警政署刑事警察局108年8月19日鑑定書在卷可稽。
  ㈡被告與少年林○翔共同販毒予佯裝為買家之警員蘇建穎，係以
    對方所能提出之金錢作為基礎，計算交付毒品之數量，此顯
    係以錢易物，具有交易性質之行為，況依被告於警詢時所稱
    ，其購毒成本為1包200元（偵卷第22頁），相較被告本案預
    計販賣警員蘇建穎係以1包400元之價格販賣，顯見被告顯以
    賺取價差而獲利，被告主觀上具有營利意圖，至為灼然。
  ㈢綜上所述，被告前開任意性自白與事實相符，洵堪採信。本
    案事證明確，被告犯行，均堪認定，皆應依法論科。
二、論罪科刑
  ㈠新舊法比較部分按行為後法律有變更者，適用行為時之法律
    ，但行為後之法律有利於行為人者，適用最有利於行為人之
    法律，刑法第2條第1項定有明文，此係規範行為後法律變更
    所生新舊法比較適用之準據法；該條規定所稱「行為後法律
    有變更者」，係指犯罪構成要件有擴張、減縮，或法定刑度
    有變更等情形。故行為後應適用之法律有上述變更之情形者
    ，法院應綜合其全部罪刑之結果而為比較適用（參最高法院
    108年台上字第3223號刑事判決意旨）。查被告行為後，毒
    品危害防制條例第4條第3項、第4項、第17條第2項規定業經
    總統於109年1月15日華總一義字第10900004091號令修正公
    布及另增列第9條第3項之規定，自109年7月15日起施行，揆
    諸前開判決意旨，本院應綜合前開修正條文對於本案罪刑之
    結果而為比較後，再適用有利於被告之法律處斷，而不得一
    部割裂分別適用不同之新舊法。茲說明與本案有關者如下：
  ⒈修正前毒品危害防制條例第4條第3項規定「製造、運輸、販
    賣第三級毒品者，處7年以上有期徒刑，得併科新臺幣700萬
    元以下罰金」，修正後則規定「製造、運輸、販賣第三級毒
    品者，處7年以上有期徒刑，得併科新臺幣1000萬元以下罰
    金」，經比較新舊法結果，修正後毒品危害防制條例第4條
    第3項規定雖未更動販賣第三級毒品罪之構成要件、得科處
    之法定刑種類及有期徒刑上限，然已將罰金刑上限提高，自
    以修正前毒品危害防制條例第4條第3項之規定對被告較為有
    利。
  ⒉修正前毒品危害防制條例第4條第4項規定「製造、運輸、販
    賣第四級毒品者，處5年以上12年以下有期徒刑，得併科新
    臺幣300萬元以下罰金」，修正後則規定「製造、運輸、販
    賣第四級毒品者，處5年以上12年以下有期徒刑，得併科新
    臺幣500萬元以下罰金」，經比較新舊法結果，修正後毒品
    危害防制條例第4條第4項規定雖未更動販賣第四級毒品罪之
    構成要件、得科處之法定刑種類及有期徒刑上限，然亦將罰
    金刑上限提高，自以修正前毒品危害防制條例第4條第4項之
    規定對被告較為有利。
  ⒊修正前毒品危害防制條例第17條第2項規定：「犯第4條至第8
    條之罪於偵查及審判中均自白者，減輕其刑」，修正後則規
    定：「犯第4條至第8條之罪於偵查及歷次審判中均自白者，
    減輕其刑」，增加須於「歷次」審判中均自白，始得依該條
    項減輕其刑之要件，經比較新舊法結果，自以修正前毒品危
    害防制條例第17條第2項之規定對被告較為有利。
  ⒋至修正後毒品危害防制條例第9條第3項另增列：「犯前5條之
    罪而混合二種以上之毒品者，適用其中最高級別毒品之法定
    刑，並加重其刑至2分之1。」修正前並無此加重規定，足見
    修正後之毒品危害防制條例第9條第3項顯不利於被告，自無
    適用之餘地。
  ⒌依上所述，基於「罪刑綜合比較原則」及「擇用整體性原則
    」，本案比較新舊法律之結果，以被告行為時之舊法即修正
    前毒品危害防制條例之規定對於被告較為有利，爰依刑法第
    2條第1項前段規定，一體適用修正前毒品危害防制條例之相
    關規定處斷。
  ㈡論罪部分
  ⒈核被告甲○○所為，係犯修正前毒品危害防制條例第4條第6項
    、第3項之販賣第三級毒品未遂罪、同條例第4條第6項、第4
    項之販賣第四級毒品未遂罪。被告與林○翔就本案販賣第三
    級毒品未遂及販賣第四級毒品未遂犯行，具犯意聯絡及行為
    分擔，應論以共同正犯。被告除意圖販賣而持有第三級毒品
    、販賣第四級毒品外，並已著手販賣第三級毒品、販賣第四
    級毒品而為販入行為，被告意圖販賣而持有第三級毒品、販
    賣第四級毒品之低度行為，應為販賣第三級毒品未遂、販賣
    第四級毒品未遂之高度行為所吸收，不另論罪。
  ⒉被告以同一販賣行為而販入第三級毒品及第四級毒品，係以
    一行為觸犯數相異罪名，為想像競合犯，應依刑法第55條規
    定，從一重之販賣第三級毒品未遂罪處斷。
  ⒊檢察官於起訴書事實欄已將扣案499包毒品咖啡包之成分清楚
    記載分別含有第三級毒品、第四級毒品成分，並載明被告甲
    ○○向暱稱「狼兒」之成年男子洽談毒品購入事宜，此部分既
    已載明被告意圖販賣而購入第三級毒品、第四級毒品，是就
    被告共同販賣第四級毒品未遂犯行部分載明，堪認就被告涉
    犯販賣第四級毒品未遂部分亦經起訴，雖漏引法條，不影響
    該部分起訴之效力，且與販賣第三毒品未遂罪部分具有想像
    競合犯之關係，本案應併予審究。
  ⒋依兒童及少年福利與權益保障法第112條第1項前段規定，加
    重其刑：按成年人教唆、幫助或利用兒童及少年犯罪或與之
    共同實施犯罪或故意對其犯罪者，加重其刑至二分之一，兒
    童及少年福利與權益保障法第112條第1項前段定有明文。經
    查，被告與林○翔共犯本案時，被告為年滿20歲以上之成年
    人，林○翔為91年9月出生，則係14歲以上，未滿18歲之少年
    ，且被告主觀上不能諉為不知，堪認被告本件係與少年共同
    實施犯罪，應依上開條文規定，加重其刑。
  ⒌被告已著手販賣第三級毒品犯行之實施，因佯裝為買家之警
    員蘇建穎無購買之真意而不遂，為未遂犯，乃依刑法第25條
    第2項規定，按既遂犯之刑度減輕其刑。
  ⒍被告就所犯販賣第三級毒品未遂罪，於偵查、原審及本院審
    理時均自白犯行，已如前述，故應依修正前毒品危害防制條
    例第17條第2項規定減輕其刑。
  ⒎按毒品危害防制條例第17條第1項規定，犯該條例第4條至第8
    條、第10條或第11條之罪，供出毒品來源，因而查獲其他正
    犯或共犯者，減輕或免除其刑。所稱「供出毒品來源，因而
    查獲其他正犯或共犯者」，係指被告供出毒品來源之有關資
    料，諸如正犯或共犯之姓名、年籍、住居所或其他足資辨別
    之特徵等，使調查或偵查犯罪之公務員因而對之發動調查或
    偵查並查獲者而言。又所謂「供出毒品來源」，當係指犯該
    條例所定上開各罪之人，供出其所犯上開各罪該次犯行之毒
    品來源而言。亦即被告之「供出毒品來源」，與調查或偵查
    犯罪之公務員對之發動調查或偵查並進而查獲之間，須有先
    後且具有相當因果關係者，始克相當，非謂被告一有「自白
    」，供述毒品之來源，即應依上開規定予以減輕或免除其刑
    （參最高法院108年度台上字第1259號刑事判決意旨）。查
    被告於訊問時證稱其係向微信暱稱「狼兒」之人購買毒品咖
    啡包，向其買500包價格10萬元，108年7月5日與「狼兒」議
    價，7月6日晚上10時許在「狼兒」位於新莊區萬安街141號
    頂樓加蓋（6樓）住處交易，其與「狼兒」一開始用微信電
    話講，「狼兒」說當面再說等語（偵卷第199至204頁）。而
    證人乙○○於警詢時供稱其於107年年底申請微信「狼兒」帳
    號（原審卷第157至167頁）；於本院審判程序時證稱其於10
    8年7月24日與被告達成販賣第三、四級毒品合意，其微信綽
    號係「狼兒」，被告暱稱為「誰是」，被告有到其新莊區萬
    安街住處，表示要跟我買咖啡包等語（本院卷第188至192頁
    ），上開供證互核相符。且被告本案遭扣案之毒品咖啡包與
    證人乙○○另案遭扣案之毒品咖啡包外包裝及成分均一致，此
    有板橋分局偵查隊偵辦刑案照片、內政部警政署刑事警察局
    108年8月19日刑鑑字第1080071963號函及本院109年度上訴
    字第2833號刑事判決在卷可稽（偵卷第137至146、223至224
    頁、本院卷第79至97頁）。復經原審法院函詢板橋分局是否
    因被告供述而查獲其他正犯或共犯，板橋分局函覆稱本案被
    告確有供認毒品上游來源為暱稱「狼兒」之人，警方於108
    年7月25日11時許在新北市○○區○○○路000號前當場查獲犯嫌
    乙○○，並經確認乙○○即為暱稱「狼兒」之人，黃嫌亦對販賣
    毒品供認不諱等情，有板橋分局109年8月18日新北警板刑字
    第1093881234號函、板橋分局109年9月9日新北警板刑字第1
    093885329號函、板橋分局偵查隊109年9月8日職務報告在卷
    可稽（原審卷第83、131至133頁）。足認被告確有供出毒品
    來源，因而查獲毒品來源乙○○，爰依毒品危害防制條例第17
    條第1項規定減輕其刑。至被告雖於遭員警查獲後，協助警
    方於同日2時30分許前往桃園市○○區○○路○段000號查緝林○翔
    到案，固有108年7月7日新北市政府警察局板橋分局偵查隊
    職務報告在卷可稽（偵卷第11頁），惟本件供販賣之第三、
    四級毒品來源係被告而非林○翔，故本案雖因被告之供述而
    查獲其他正犯或共犯，尚不得依毒品危害防制條例第17條第
    1項規定減輕其刑。
  ⒏綜上，被告所犯之罪，同時有兒童及少年福利與權益保障法
    第112條第1項前段之加重事由，及刑法第25條第2項、毒品
    危害防制條例第17條第1項、第2項（修正前）之減刑規定適
    用，應依刑法第71條第1項、第70條規定先加後減，再遞減
    之。
三、撤銷原判決之理由
　㈠原審認被告犯罪事證明確，因予論罪科刑，固非無見，惟查
    ：①本件應適用毒品危害防制條例第17條第1項減輕其刑，原
    審認不合減刑要件，難謂適當。②又本案並無適用毒品危害
    防制條例第9條第1項之餘地，原審判決贅引「毒品危害防制
    條例第9條第1項」之規定，亦有未當。③原審未及說明比較1
    09年1月15日生效施行之毒品危害防制條例第9條第3項之規
    定，容有未洽。則被告上訴主張關於本次犯行有供出毒品來
    源，應依相關規定減輕其刑，為有理由，且原判決復有前開
    可議之處，自應由本院將原判決予以撤銷改判。
　㈡爰審酌被告正值青年，不思尋求正當工作，踏實自己人生，
    明知4-甲基甲基卡西酮、硝甲西泮、氯二甲基卡西酮為毒品
    危害防制條例所列管之第三級毒品、第四級毒品，戕害國人
    身心甚鉅，卻仍無視國家杜絕毒品犯罪之禁令，欲以販賣方
    式流毒予他人，所為非但增加毒品在社會流通之危險性，並
    對國民身心健康及社會秩序均已造成具體危害，兼衡被告販
    賣之毒品數量均不多、無販毒所得，又被告並無因販毒犯罪
    而遭法院判處罪刑確定之情形，此有被告之本院被告前案紀
    錄表在卷可查，再審酌被告犯後始終坦承犯行，且供出毒品
    來源，有助警方查緝上游毒品來源，犯後態度良好，暨被告
    勉持家庭環境、高中肄業之教育程度（偵卷第15頁）、109
    年2月結婚及長子於109年6月出生等一切情狀，量處如主文
    所示之刑。
四、沒收部分
  ㈠販賣第三級毒品咖啡包未遂之沒收按違禁物，不問屬於犯罪
    行為人與否，沒收之，刑法第38條第1項定有明文。經查，
    扣案摻有第三級毒品4-甲基甲基卡西酮、硝甲西泮之「黑白
    色包裝」毒品咖啡包387包（含包裝袋387個）、摻有第三級
    毒品4-甲基甲基卡西酮及硝甲西泮之「X」毒品咖啡包1包（
    含包裝袋1個），此有內政部警政署刑事警察局108年8月19
    日鑑定書在卷可稽，上開物品均為被告原欲共同販賣未遂之
    物，要屬違禁物，自均應依刑法第38條第1項之規定宣告沒
    收；且各該毒品包裝袋388個因殘留微量毒品，而不具析離
    實益，均與毒品整體同視，一併沒收；至於鑑驗耗損之微量
    毒品，既已滅失，無庸宣告沒收。
  ㈡扣案含第四級毒品之「DIABLO彩虹惡魔」毒品咖啡包按違禁
    物，不問屬於犯罪行為人與否，沒收之，刑法第38條第1項
    定有明文。經查，扣案摻有第四級毒品氯二甲基卡西酮之「
    DIABLO彩虹惡魔」毒品咖啡包111包（含包裝袋111個），此
    有內政部警政署刑事警察局108年8月19日鑑定書在卷可稽，
    上開物品為被告所犯販賣第四級毒品未遂罪所販入持有之物
    ，經核含有第四級毒品氯二甲基卡西酮之毒品咖啡包，要屬
    違禁物，自均應依刑法第38條第1項之規定宣告沒收；且各
    該毒品包裝袋111個因殘留微量毒品，而不具析離實益，均
    與毒品整體同視，一併沒收；至於鑑驗耗損之微量毒品，既
    已滅失，無庸宣告沒收。
  ㈢其餘扣案物封口機1臺、分裝袋412個、砂糖61包、咖啡粉末1
    1包、電子磅秤1臺，非被告所有乙情，業經被告供述在卷（
    見偵卷第20頁）。上開物品經核對卷內，復查無其他積極事
    證可認上開之物與本案犯行具關連性，尚乏沒收之依據及必
    要，均爰不予宣告沒收。
  ㈣至本件員警以誘捕偵查方式透過林○翔轉知予被告之約定購毒
    價金2000元，業於搜索扣押現場由員警自行領回，此有職務
    報告1份在卷可佐（偵卷第11頁）。被告既未能實際獲得販
    毒之不法所得，販賣行為僅止於未遂，自毋庸諭知犯罪所得
    之沒收，末此敘明。
五、職權告發
　　按公務員因執行職務知有犯罪嫌疑者，應為告發，刑事訴訟
    法第241條定有明文。查證人乙○○於本院審理時，經本院認
    涉犯毒品危害防制條例第4條第3、4項之販賣第三、四級毒
    品罪嫌，本院因執行職務知悉，爰依上開規定職權告發，並
    移請檢察官另為適法之處理。
據上論斷，應依刑事訴訟法第369條第1項前段、第364條、第299
條第1項前段，修正前毒品危害防制條例第4條第6項、第3項、第
4項、第17條第1項、第2項，兒童及少年福利與權益保障法第112
條第1項前段，刑法第2條第1項前段、第11條、第28條、第55條
、第25條第2項、第38條第1項，判決如主文。
本案經檢察官洪榮甫提起公訴，檢察官何明楨到庭執行職務。
中　　華　　民　　國　　110 　年　　3 　　月　　31　　日
                  刑事第十九庭  審判長法　官  曾淑華
                                      法　官  王美玲
                                      法　官  許文章
以上正本證明與原本無異。
如不服本判決，應於收受送達後20日內向本院提出上訴書狀，其
未敘述上訴之理由者並得於提起上訴後20日內向本院補提理由書
（均須按他造當事人之人數附繕本）「切勿逕送上級法院」。
                                      書記官  陳盈芝
中　　華　　民　　國　　110 　年　　3 　　月　　31　　日
附錄：本案論罪科刑法條全文　　　　　　　　　　　　　　　
修正前毒品危害防制條例第4 條
製造、運輸、販賣第一級毒品者，處死刑或無期徒刑；處無期徒
刑者，得併科新臺幣二千萬元以下罰金。
製造、運輸、販賣第二級毒品者，處無期徒刑或七年以上有期徒
刑，得併科新臺幣一千萬元以下罰金。
製造、運輸、販賣第三級毒品者，處七年以上有期徒刑，得併科
新臺幣七百萬元以下罰金。
製造、運輸、販賣第四級毒品者，處五年以上十二年以下有期徒
刑，得併科新臺幣三百萬元以下罰金。
製造、運輸、販賣專供製造或施用毒品之器具者，處一年以上七
年以下有期徒刑，得併科新臺幣一百萬元以下罰金。
前五項之未遂犯罰之。